---
title: 'Praktikum 2: tunnuse jaotus, risttabel'
author: "Indrek Soidla"
date: '2022-09-22'
output: 
  html_document:
    theme: spacelab
    highlight: tango
    fig_cap: true
    toc: true
    toc_float: true
    toc_depth: 2
---

```{r setup, include=FALSE}
knitr::opts_chunk$set(echo = TRUE)
```

Laeme sisse tööks vajalikud paketid.

```{r message = FALSE}
library(haven)
library(dplyr)
library(magrittr)
library(summarytools)
```

Laeme sisse tööks vajalikud andmed, need on samad Euroopa Sotsiaaluuringu 9. küsitluslaine andmed aastast 2018, mis praktikumieelsetes materjalides.

```{r}
r9 <- read_spss("data/ESS9e03_1.sav")
```

Töötame natuke tunnusega `aesfdrk`, kus on vastused küsimusele, kui turvaliselt tunneb respondent end, jalutades üksinda oma kodu ümbruses pimedal
ajal, kas väga turvaliselt, turvaliselt, mitte eriti turvaliselt või üldse mitte turvaliselt. Kuna teeme algandmestikust erinevaid alaandmestikke, siis mõttekas on tunnusele lisada sõnalised väärtused juba algandmestikus `r9`.

## Ülesanne 2.1 {.tabset .tabset-fade .tabset-pills}

### Ülesanne 

Muutke tunnuses `aesfdrk` arvulised väärtused sõnalisteks.

### Vihje

Tunnuse väärtuste ümberkodeerimiseks saab siin kasutada paketi `dplyr` funktsiooni `recode`. Et kontrollida, kas ümberkodeerimine töötab õigesti, saate teha sagedustabeli enne ja pärast ümberkodeerimist.

### Vihje 2

Selleks, et tunnuse kategooriate järjestus jääks samas, mis algtunnuses, saab algtunnuse ümberkodeerimisel muuta faktortunnuseks funktsiooniga `as.factor`.

### Tulemus

Kas ümberkodeerimine töötas, saab kontrollida sagedustabeliga enne ja pärast ümberkodeerimist.

```{r echo = FALSE}
table(r9$aesfdrk)

r9 <- r9 %>% 
  mutate(aesfdrk2 = recode(as.factor(aesfdrk),
                          "1" = "Väga turvaliselt",
                          "2" = "Turvaliselt",
                          "3" = "Mitte eriti turvaliselt",
                          "4" = "Üldse mitte turvaliselt"))
table(r9$aesfdrk2)
```

### Lahendus

```{r eval = FALSE}
table(r9$aesfdrk)

r9 <- r9 %>% 
  mutate(aesfdrk2 = recode(as.factor(aesfdrk),
                          "1" = "Väga turvaliselt",
                          "2" = "Turvaliselt",
                          "3" = "Mitte eriti turvaliselt",
                          "4" = "Üldse mitte turvaliselt"))

table(r9$aesfdrk2)
```


## Ülesanne 2.2 {.tabset .tabset-fade .tabset-pills}

### Küsimus

Kui suur osa Eesti vastajatest arvas, et tunneksid end pimedal ajal kodu ümbruses jalutades väga turvaliselt? Kui suur osa tunneb end üldse mitte turvaliselt? Tehke siin ja edaspidi arvutused andmeid kaaludes.

### Vihje

Küsimusele saab vastata, eraldades algandmestikust Eesti andmed ja koostades tunnuse `aesfdrk` jaotuse. Kaalutud jaotuse saab nt funktsiooniga `freq` paketist `summarytools`. NB! Funktsioon `freq` ei soovi kaalu tunnuse jaoks eraldi argumendina andmestiku nime, vaid andmestiku ja tunnuse nime üheskoos (eraldatuna dollarimärgiga), seetõttu on siin `dplyr`'i funktsioonide kasutamine üheskoos `freq`'iga (andmestiku filtreerimine ja tulemuse pipe'iga edastamine `freq`'ile) keeruline. Lihtsam on teha alamandmestik, kus on ainult Eesti andmed ja kasutada jaotuse koostamisel seda.

### Tulemus

```{r echo = FALSE}
ee9 <- r9 %>% 
  filter(cntry == "EE")

freq(ee9$aesfdrk2, weights = ee9$pspwght)
```

### Lahendus

```{r eval = FALSE}
ee9 <- r9 %>% 
  filter(cntry == "EE")

freq(ee9$aesfdrk2, weights = ee9$pspwght)
```


## Ülesanne 2.3 {.tabset .tabset-fade .tabset-pills}

### Küsimus

Millistes Eesti regioonides tuntakse end turvalisemalt, kus vähem turvaliselt? Kõige ülevaatlikum oleks sellele küsimusele vastata risttabeliga. Kuidas peaksite risttabelis protsendid seadistama, et küsimusele oleks kõige lihtsam vastata? Proovige nii rea-, veeru- kui üldprotsente ja uurige, kuidas neid oleks õige tõlgendada, mida erinevad protsendid järeldada võimaldavad.

Kodeerige enne regiooni tunnus koodidest sõnalisteks väärtusteks. Regiooni tunnus `region` põhineb NUTS-3 klassifikatsioonil, leiate selle kohta kõige kiiremini infot (mis kood vastab millisele regioonile) guugeldades nt "nuts 3 eesti". 

Andmelünki on turvalisuse tunnuses väga vähe, jätke need tabelist välja.

### Vihje

Risttabeli saab moodustada funktsiooniga `ctable` paketist `summarytools`. Protsente saab selle funktsiooni puhul seadistada argumendiga `prop`, andmelünki jaotustest välja jätta argumendiga `useNA`. Nende argumentide võimalikke väärtusi uurige vajadusel funktsiooni abifailist käsuga `?ctable`.

### Tulemus

```{r echo = FALSE}
ee9 <- ee9 %>% 
  mutate(region2 = recode(as.factor(region),
                         "EE001" = "Põhja-Eesti",
                         "EE004" = "Lääne-Eesti",
                         "EE006" = "Kesk-Eesti",
                         "EE007" = "Kirde-Eesti",
                         "EE008" = "Lõuna-Eesti"))

ctable(ee9$region2, ee9$aesfdrk2, weight = ee9$pspwght, useNA = "no")

ctable(ee9$region2, ee9$aesfdrk2, weight = ee9$pspwght, prop = "c", useNA = "no")

ctable(ee9$region2, ee9$aesfdrk2, weight = ee9$pspwght, prop = "t", useNA = "no")
```

### Lahendus

```{r eval = FALSE}
ee9 <- ee9 %>% 
  mutate(region2 = recode(as.factor(region),
                         "EE001" = "Põhja-Eesti",
                         "EE004" = "Lääne-Eesti",
                         "EE006" = "Kesk-Eesti",
                         "EE007" = "Kirde-Eesti",
                         "EE008" = "Lõuna-Eesti"))

ctable(ee9$region2, ee9$aesfdrk2, weight = ee9$pspwght, useNA = "no")

ctable(ee9$region2, ee9$aesfdrk2, weight = ee9$pspwght, prop = "r", useNA = "no")

ctable(ee9$region2, ee9$aesfdrk2, weight = ee9$pspwght, prop = "t", useNA = "no")
```


## Ülesanne 2.4 {.tabset .tabset-fade .tabset-pills}

### Küsimus

Kuidas hindavad oma kodukoha turvalisust Eesti, Läti ja Leedu elanikud? Millises riigis tuntakse end turvalisemalt, kus vähem turvaliselt? Mille poolest erinevad Eesti ja Leedu elanike turvalisuse hinnangute jaotused?

### Vihje

Kõiki ülesande lahendamiseks vajalikke funktsioone oleme täna eelnevalt juba kasutanud.

### Tulemus

```{r echo = FALSE}
balt9 <- r9 %>% 
  filter(cntry %in% c("EE", "LV", "LT"))

ctable(balt9$cntry, balt9$aesfdrk2, weights = balt9$pspwght, useNA = "no")
```

### Lahendus

```{r eval = FALSE}
balt9 <- r9 %>% 
  filter(cntry %in% c("EE", "LV", "LT"))

ctable(balt9$cntry, balt9$aesfdrk2, weights = balt9$pspwght, useNA = "no")
```

## Ülesanne 2.5 {.tabset .tabset-fade .tabset-pills}

### Küsimus

Võtame uuesti Eesti andmed. Praktikumieelsetes materjalides kasutasime tervisehinnangu tunnust. Uurige nüüd, kas hinnang oma tervisele on seotud turvalisuse hinnanguga ehk kas need Eesti elanikud, kes hindavad positiivsemalt oma tervist näevad positiivsemalt ka turvalisuse olukorda oma elukohas. Väga halvaks on oma tervise hinnanud vähe inimesi, nende omakorda jaotamine turvalisuse hinnangute alusel ei annaks eriti usaldusväärset jaotust, seega võiks halva ja väga halva tervisehinnanguga indiviidid kodeerida kokku ühte kategooriasse.

Kui mingi seos kahe tunnuse vahel peaks ilmnema, kuidas seda sisuliselt mõtestada? Miks peaks need kaks hinnangut omavahel seotud olema? Kas saab eeldada põhjusliku seose olemasolu kahe tunnuse vahel (see, mida arvatakse ühe küsimuse osas, mõjutab hinnangut teises küsimuses)? Kas põhjusliku seose asemel on mõistuspärasem mingi alternatiivne seletus?

### Vihje

Ka käesolevas ülesandes kasutatavaid funktsioone oleme täna eelnevalt juba kasutanud.

### Tulemus

```{r echo = FALSE}
ee9 <- ee9 %>% 
  mutate(health2 = recode(as.factor(health), 
                          "1" = "Väga hea", 
                          "2" = "Hea", 
                          "3" = "Rahuldav", 
                          "4" = "Halb", 
                          "5" = "Halb"))

ctable(ee9$health2, ee9$aesfdrk2, weights = ee9$pspwght, useNA = "no")
```

### Lahendus

```{r eval = FALSE}
ee9 <- ee9 %>% 
  mutate(health2 = recode(as.factor(health), 
                          "1" = "Väga hea", 
                          "2" = "Hea", 
                          "3" = "Rahuldav", 
                          "4" = "Halb", 
                          "5" = "Halb"))

ctable(ee9$health2, ee9$aesfdrk2, weights = ee9$pspwght, useNA = "no")
```

## Ülesanne 2.6 {.tabset .tabset-fade .tabset-pills}

### Küsimus

Eelmises ülesandes ilmnenud seose üks seletus võiks olla, et kehvemalt hindavad oma tervis pigem vanemad inimesed ning võib-olla on ka vanematel inimestel rohkem hirme turvalisuse osas. Uurige, kas sellisel seletusel võiks olla tõepõhi all.

### Vihje

Üks võimalus seda kontrollida oleks kodeerida vanuse tunnus kategoriaalseks (nt viis kategooriat, uurige enne tunnuse `agea` kumulatiivse jaotuse põhjal, kuhu kategooriate piirid seada) ja teha risttabel vanuse ja tervisehinnangu tunnustega ning risttabel vanuse ja turvalisuse hinnangu tunnustega. Kui mõlemast ilmneb seos, võib see seletus pädeda küll.

### Tulemus

```{r echo = FALSE}
freq(ee9$agea)
ee9 <- ee9 %>% 
  mutate(vanus = case_when(agea <= 30 ~ "15-30",
                           agea <= 45 ~ "31-45",
                           agea <= 60 ~ "46-55",
                           agea <= 75 ~ "56-70",
                           agea > 75 ~ "71+"))

ctable(ee9$vanus, ee9$health2, weights = ee9$pspwght, useNA = "no")
ctable(ee9$vanus, ee9$aesfdrk2, weights = ee9$pspwght, useNA = "no")
```

### Lahendus

```{r eval = FALSE}
freq(ee9$agea)
ee9 <- ee9 %>% 
  mutate(vanus = case_when(agea <= 30 ~ "15-30",
                           agea <= 45 ~ "31-45",
                           agea <= 60 ~ "46-55",
                           agea <= 75 ~ "56-70",
                           agea > 75 ~ "71+"))

ctable(ee9$vanus, ee9$health2, weights = ee9$pspwght, useNA = "no")
ctable(ee9$vanus, ee9$aesfdrk2, weights = ee9$pspwght, useNA = "no")
```